【裁判字號】    97,上更(一),318
【裁判日期】    981117
【裁判案由】    貪污治罪條例等
【裁判全文】
臺灣高等法院刑事判決             97年度上更(一)字第318號
    上  訴  人  臺灣新竹地方法院檢察署檢察官
    上  訴  人
    即  被  告  丙○○
    選任辯護人  鄭勵堅  律師
                李佳玲  律師
    上  訴  人
    即  被  告  乙○○
    選任辯護人  朱子慶  律師
                李慧珠  律師
                曾孝賢  律師
    被      告  丁○○
    指定辯護人  張漢榮  律師
上列上訴人等因被告等犯貪污治罪條例等案件，不服臺灣新竹地
方法院95年度訴字第46號，中華民國96年 9月17日第一審判決（
起訴案號：臺灣新竹地方法院檢察署92年度偵字第3130號），提
起上訴，經判決後，由最高法院發回更審，本院判決如下：
    主  文
原判決撤銷。
丙○○共同依據法令從事公務之人員，對於主管之事務，明知違
背法令，直接圖其他私人不法利益，因而獲得利益，處有期徒刑
貳年拾月，褫奪公權參年。
乙○○共同依據法令從事公務之人員，對於主管之事務，明知違
背法令，直接圖其他私人不法利益，因而獲得利益，處有期徒刑
貳年捌月，褫奪公權參年。
丁○○非公務員，共同與公務員明知為不實事項，而登載於職務
上所掌之公文書，足以生損害於公眾，處有期徒刑壹年貳月，減
為有期徒刑柒月。
    事  實
一、丙○○原於民國87年3月1日起至95年 2月28日止，擔任新竹
    縣湖口鄉鄉長（已卸任），依法綜理全鄉行政業務（含旅遊
    採購事務）；乙○○自89年間起，擔任新竹縣湖口鄉公所（
    以下稱湖口鄉公所）秘書室專員兼總務，渠等二人均係依據
    法令服務於地方自治團體所屬機關，而具有法定職務權限之
    公務員，均明知公務員不得假借權力，以圖利本身或他人之
    利益。
二、緣丙○○在參選87年新竹縣湖口鄉鄉長選舉時，曾口頭答應
    丁○○當選後，湖口鄉旅遊業務要交給丁○○承攬，並於當
    選後介紹丁○○與乙○○認識。於89年5、6月間，湖口鄉公
    所欲籌辦「89年度員工金門自強活動暨經建考察活動」（下
    稱員工金門自強活動），詎丙○○、乙○○ 2人均明知該項
    活動費用，鄉公所公費部分加計眷屬自費部分金額約新臺幣
    (下同)140萬元，已逾新臺幣100萬元，且往返金門機票費、
    金門住宿費及大金門交通費如採分開個別計算亦均逾10萬元
    。依當時有效之政府採購法第13、19條規定：「機關辦理公
    告金額以上採購之開標、比價、議價、決標及驗收，應由其
    主(會)計及有關單位會同監辦。未達公告金額採購之監辦，
    依其屬中央或地方，由主管機關、直轄巿或縣(巿)政府另定
    之。未另定者，比照前項規定辦理。公告金額應低於查核金
    額，由主管機關參酌國際標準定之。」、「機關辦理公告金
    額以上之採購，除依第二十條及第二十二條辦理者外，應公
    開招標。」，再依行政院公共工程委員會函示，所謂「公告
    金額」，自88年5月27日起至88年12月31日止，為200萬元；
    自89年1月1日起，則訂為100萬元。從而湖口鄉公所「89 年
    度員工自強活動暨經建考察活動」採購案，因其總金額合計
    已逾 100萬元，本應採公開招標方式採購；且就往返金門機
    票費、金門住宿費及大金門交通費如欲分別採購，亦均逾10
    萬元，亦應採限制性招標方式採購，始不違反政府採購法。
三、丙○○、乙○○ 2人為求排除其他廠商參與競標之機會，使
    未具旅行社資格之丁○○在無價格競爭之情形下，得以承包
    預算金額逾 100萬元之上開員工金門自強活動採購案，竟共
    同基於登載不實公文書及出於圖利丁○○的意思，於89年 6
    月初某日，由乙○○依丙○○指示，不經公開招標或限制性
    招標程序，將上開員工金門自強活動之採購案私下交由丁○○承攬辦理，藉此規避政府採購法。丁○○包攬上開員工金
    門自強活動後，因本身僅一部遊覽車且靠行金珠通運公司，
    無經辦金門旅遊經驗，為求所承攬之上開員工金門自強活動
    進行順利，隨即與設於金門之楓蓮旅行社業務員甲○○聯繫
    ，並敲訂二梯次（89年7月5日至 7日、同年月12日至14日）
    各三天二夜金門行程，並於89年 6月13日及27日分二次各匯
    款10萬元入楓蓮旅行社負責人歐陽麗卿配偶許燕道土地銀行
    帳戶，作為二梯次往返金門機票費訂金（於89年7月4日及10
    日再各匯款195,140元及168,800元入許燕道土地銀行帳戶，
    作為二梯次往返金門機票費尾款）；而丙○○既已決定由丁○○包攬上開員工金門自強活動，為瞞天過海，求形式上程
    序合法，乃於89年 6月20日，在該鄉公所主管會報中，裁示
    上開金門自強活動由鄉公所比照國內旅遊採自辦方式處理。
    丙○○裁示上開金門自強活動採自行辦理方式後，隨即將湖
    口鄉公所人事室主辦課員己○○於89年 6月19日，所擬具依
    政府採購法應辦理公開招標、招標方式之2 份簽呈，未經批
    示即予退回。
四、湖口鄉公所人事室雖名義上為上開員工金門自強活動之主辦
    單位，惟實際上上開員工金門自強活動由乙○○主辦；乙○○因於89年 6月初某日，即秉承丙○○意旨將上開員工金門
    自強活動之採購案私下交由丁○○承攬辦理，為求有現金支
    付自強活動各項開支，於89年 6月26日簽擬湖口鄉公所動支
    經費請示單，由鄉長丙○○批示核可，於同年7月1日領出上
    開員工金門自強活動經費95萬元。
五、嗣湖口鄉公所人員含眷屬共191人於89年7月5日至7日及同年
    月12日至14日分二梯次（分別為97人及94人），由丁○○透
    過楓蓮旅行社聯繫安排下進行三天二夜金門自強活動；丁○○為符合湖口鄉公所自辦形式外觀，要求甲○○於所接洽之
    團體前往金門旅遊時，請各單項業者如楓蓮通運有限公司（
    大金門旅遊車資）、南星航運股份有限公司（小金門交通費
    ）、金寶來大飯店（住宿費），開立散客價之旅遊支出單據
    即發票，透過當地導遊給予上開金門自強活動之前、後梯次
    負責人即乙○○、己○○收執，以符合外觀上係由鄉公所自
    行辦理員工自強活動之形式。
六、丁○○承攬上開金門自強活動後，因該項活動名義上係由湖
    口鄉公所自行辦理，無從以旅行業者名義辦理核銷預算經費
    及請領款項事宜；詎丙○○、乙○○ 2人均明知上開金門自
    強活動，丁○○透過當地導遊或甲○○所交付往返金門機票
    費、金門住宿費、大小金門交通費及膳食費之發票均超出實
    際支付之金額，為求圖利丁○○，與丁○○共同基於登載不
    實公文書的犯意，由乙○○將上開不實發票作為附件，簽擬
    湖口鄉公所暨代表會經建活動支出明細表（1,378,919元 ）
    、粘貼憑證用紙（1,378,919元）、支出分攤表（1,373,919
    元「因劉燕美眷屬黃慧苓未參加退回5,000元、1,378,919元
    減5,000元等於1,373,919元」）及湖口鄉公所動支經費請示
    單（900,519元由業務費支應、「因僅動支900,519元，於89
    年7月1日乙○○領出之95萬元扣除已動支900,519元餘款49,
    481 元由湖口鄉公所收回」），由鄉長丙○○批示核可，形
    式上完成經費核銷程序，足以生損害於湖口鄉公所預算之執
    行及經費核銷之正確性，並因而圖利丁○○，使丁○○因而
    獲取合計23萬5,178 元之不法利益（其與陳建良免費往返金
    門旅遊之利益未予計入）。
七、案經法務部調查局新竹縣調查站移送台灣新竹地方法院檢察
    署檢察官偵查起訴。
    理  由
壹、程序事項：
一、證據能力：
(一)按被告以外之人於審判外之言詞陳述，除法律有規定者外，
    不得作為證據；被告以外之人於偵查中向檢察官所為之陳述
    ，除顯有不可信之情況者外，得為證據；又被告以外之人於
    司法警察官或司法警察調查中所為之陳述，與審判中不符時
    ，其先前之陳述具有較可信之特別情況，且為證明犯罪事實
    存否所必要者，亦得為證據。再按被告以外之人於審判外之
    陳述，雖不符第159條之1至第159條之4之規定，而經當事人
    於審判程序同意作為證據，法院審酌該言詞陳述或書面陳述
    作成時之情況，認為適當者，亦得為證據；當事人、辯護人
    於法院調查證據時，知有第159第1項不得為證據之情形，而
    未於言詞辯論終結前聲明異議者，視為有前項之同意。刑事
    訴訟法第159條第1項、第159條之1第2項、第159條之2 及第
    159條之5分別定有明文。本件被告及其辯護人於本院審理期
    間，除丙○○之辯護人曾於97年 7月31日提出之準備書狀爭
    執檢察官所提證人王佩玲之證述無證據能力、乙○○辯護人
    曾於98年10月 6日審判期日爭執陳建良於調查局之陳述及證
    人己○○、丁○○於98年 9月22日交互詰問前之陳述無證據
    能力、檢察官爭執戊○○於98年 8月19日準備期日之陳述無
    證據能力外；被告等於98年10月 6日審判期日對法院提示之
    卷證，均表示請辯護人陳述，其辯護人則均表示如書狀所載
    或沒意見等語，而依被告及其辯護人所提書狀所示，除前述
    爭執部份外均未對證據能力有所爭執，僅認為或有證明力不
    足之情況，故依刑事訴訟法第159條之5第 2項之規定，應視
    為被告等除其爭執部分外，已同意本案相關之傳聞證據均可
    作為證據，本院斟酌本案卷內之證據並非非法取得，亦無證
    明力明顯過低之情形，且經本院於審判期日依法進行證據之
    調查、辯論，被告等人於訴訟上之程序權，已受保障，前開
    各該不爭執證據，均得採為證據，合先敘明。
(二)本院於98年2月17日審判期日使證人王佩玲、同年9月22日審
    判期日使王佩玲、己○○及丁○○到庭具結後作證，並接受
    辯護人及檢察官之交互詰問，依刑事訴訴法第159條之1、第
    159條之2規定，證人王佩玲、己○○及丁○○於調查中及偵
    查中之證述，本院認為可信者當可採為證據。陳建良於調查
    局之陳述為審判外陳述，既經當事人爭執，又無刑事訴訟法
    第159條各款事由，亦不得作為證據。
(三)除前述本院認定無證據能力部份外，本件認定事實所引用之
    本案卷內所有卷證資料（包含人證與文書證據、物證等證據
    ），並無證據證明係公務員違背法定程序所取得；且卷內之
    文書證據，亦無刑事訴訟法第159條之4之顯有不可信之情況
    與不得作為證據之情形。綜上，依刑事訴訟法第159條至159
    條之5 之規定，本件認定事實所引用之本件卷證所有證據（
    包含人證與文書證據、物證等證據），均有證據能力，合先
    敘明。
二、審理範圍：本件公訴意旨原略以：【丙○○自民國87年3月1
    日起，擔任新竹縣湖口鄉鄉長一職，乙○○自89年間起，擔
    任湖口鄉公所秘書室專員兼總務一職，俱為依據法令從事公
    務之人員；丁○○於89年 7月間，向湖口鄉公所承攬員工自
    強活動暨經建考察活動之旅遊業務，屬受公務機關委託承辦
    公務之人。緣於89年 6月間，湖口鄉公所欲籌辦「89年度員
    工自強活動暨經建考察活動」，詎丙○○、乙○○明知該項
    活動總預算經費約為 140萬元，已達中央主管機關即行政院
    公共工程委員會訂定政府採購法公告金額 100萬元之標準，
    依據政府採購法規定，應採行公開招標方式辦理上開活動，
    另其等亦均知丁○○未具旅遊業資格，竟為使丁○○獲取不
    法利益，遂基於圖利之犯意聯絡，先由丙○○將湖口鄉公所
    人事室主辦課員己○○於89年 6月19日，所擬具應辦理招標
    及採行公開招標方式之 2份簽呈，未經批示即予退回，並於
    89年 6月20日，在該公所主管會報中，擅自裁示上開活動由
    鄉公所比照國內旅遊採取自行辦理方式，藉此規避政府採購
    法所定公開招標程序之相關規定，另亦公開指示該項活動改
    由乙○○主辦，惟實則私下將該項活動交由丁○○辦理，嗣
    乙○○接辦活動後，即將該項活動含膳宿及交通費用等旅遊
    業務，全部交由丁○○辦理，使丁○○因而獲取合計33萬3,
    476元（含仲介費1萬9,100元、在臺灣地區運費4萬 8,000元
    及下列不法詐取所得26萬 6,376元）之不法利益。又丁○○
    承攬上開自強及考察活動後，因該項活動名義上係由湖口鄉
    公所自行辦理，無從以旅行業者名義辦理核銷預算經費及請
    領款項事宜，詎丁○○為圖牟取不法利益，乙○○亦知此情
    ，竟基於詐取財物之犯意聯絡，先由丁○○輾轉取得內載不
    實數額之楓蓮通運有限公司、南星航運股份有限公司、金寶
    來大飯店、遠東航空股份有限公司金門營業處等旅遊支出單
    據後，再交由乙○○辦理上開活動核銷預算經費及請領款項
    程序，共計浮報如附表所示各該支出項目及金額26萬 6,376
    元，使湖口鄉公所主辦財務稽核人員陷於錯誤，因而同意支
    付上開款項，據此向湖口鄉公所詐取同此數額之不法利益。
    因認被告等人涉犯貪污治罪條例第5條第1項第2款、第6條第
    1項第4款之圖利罪，刑法第 213條之公文書不實登載罪、第
    215條、第216條之行使業務上文書登載不實罪。】；嗣經到
    庭執行職務之公訴檢察官於96年 3月26日提出95年度蒞字第
    160號補充理由書，並於96年8月15日審判程序陳明「起訴事
    實及法條更正如補充理由書所載」，該補充理由書意旨略以
    ：【丙○○原於87年3月1日起至95年3月1日止，擔任新竹縣
    湖口鄉鄉長（已卸任），依法督導綜理全鄉行政業務，該鄉
    公所之工程發包，並為其監督之事務，乙○○自89年間起，
    擔任湖口鄉公所秘書室專員兼總務，均為依據法令從事公務
    之人員；丁○○於89年 7月間，向湖口鄉公所包攬員工自強
    活動暨經建考察活動之旅遊業務，屬受公務機關委託承辦公
    務之人。緣於89年 6月間，湖口鄉公所欲籌辦「89年度員工
    自強活動暨經建考察活動」之採購，詎丙○○、乙○○明知
    該項活動係由文康活動經費項目下支應，經費金額逾 100萬
    元，而依政府採購法第23條規定，「未達公告金額之招標方
    式，在中央由主管機關定之；在地方由直轄市或縣市政府定
    之。地方未定者，比照中央規定辦理」，於88年 5月27日政
    府採購法施行後，凡採購金額達該法第23條第 1項所規定「
    公告金額」者，必須公告並採公開招標方式辦理；而依行政
    院公共工程委員會函示（行政院公共工程委員工程企字第88
    04490號、8808013號函分別參照，偵查卷第45頁、第46頁）
    ，所謂「公告金額」，自88年 5月27日起至88年12月31日，
    為200萬元；自89年1月1日起，則訂為100萬元；而公告金額
    當時定為 100萬元以上之採購必須上網公告公開招標，竟為
    求未具旅行社資格之丁○○在無價格競爭之情形下得以承包
    預算金額逾 100萬元之上開旅遊採購案，基於圖利之犯意，
    由丙○○利用其依法督導綜理全鄉行政業務之機會，將湖口
    鄉公所人事室主辦課員己○○於89年 6月19日，所擬具應辦
    理招標及採行公開招標方式之 2份簽呈，未經批示即予退回
    ，並於89年 6月20日，在該公所主管會報中，擅自裁示上開
    活動由鄉公所比照國內旅遊採取自行辦理方式，而排除其他
    廠商參與競標之機會，使丁○○得以不經公開招標或限制性
    招標程序而包攬上開旅遊採購，而規避政府採購法，再由乙○○負責將可為單一旅遊採購之採購案分割成機票、住宿、
    膳食、機場接送及大、小金門交通等多項採購案，使多項採
    購案均在公告金額之下，並全部交由丁○○統籌辦理，丁○○再轉交下稱楓蓮旅行社、金珠通運公司分別包攬部分行程
    ，使楓蓮旅行社、金珠通運公司分別取得26萬 0,936元以上
    、4萬8,000元之不法利益，嗣丁○○再透過與楓蓮旅行社之
    協議而獲得合計30萬 8,936元以上之不法利益（其與陳建良
    免費往返金門旅遊之利益未予計入）。又丁○○包攬上開自
    強及考察活動後，因該項活動名義上係由湖口鄉公所自行辦
    理，無從以旅遊營業人名義辦理核銷預算經費及請領款項事
    宜，詎丁○○竟輾轉取得內載不實數額之楓蓮通運有限公司
    、南星航運股份有限公司、金寶來大飯店、遠東航空股份有
    限公司金門營業處等旅遊支出單據後，再交由乙○○辦理上
    開活動核銷預算經費及請領款項程序，共計浮報金額26萬0,
    936元（30萬8,936元扣除往返機場之4萬8,000元），使湖口
    鄉公所主辦財務稽核人員因而同意支付上開款項。因認被告
    丙○○、乙○○、丁○○3人涉犯貪污治罪條例第6條第 1項
    第 4款之圖利罪，起訴書所犯法條部分應予更正。】。則本
    件審理之範圍，原應以到庭執行職務之公訴檢察官之95年度
    蒞字第 160號補充理由書所記載者為準，惟再依起訴書犯罪
    事實欄記載：「…，詎丁○○為圖牟取不法利益，乙○○亦
    之此情事，竟基於詐取財物之犯意聯絡，先由被告丁○○輾
    轉取得內載不實數額之楓蓮通運有限公司、南星航運股份有
    限公司、金寶來大飯店、遠東航空股份有限公司金門營業處
    等旅遊支出單據後，交由乙○○辦理上開活動核銷預算經費
    及請領款項程序，共計浮報如原判決附表所示各該支出項目
    計26萬 6,376元，使湖口鄉公所主辦財務稽核人員陷於錯誤
    ，因而同意支付上開款項，據此向湖口鄉公所詐取同此數額
    之不法利益」，及補充理由書犯罪事實記載：「…，詎丁○○竟輾轉取得內載不實數額之楓蓮通運有限公司、南星航運
    股份有限公司、金寶來大飯店、遠東航空股份有限公司金門
    營業處等旅遊支出單據後，再交由乙○○辦理上開活動核銷
    預算經費及請領款項程序，共計浮報金額26萬936元（30 萬
    8,936元扣除往返機場之 4萬8千元），使湖口鄉公所主辦財
    務稽核人員因而同意支付上開款項。」，均有被告為偽造文
    書犯行事實之記載，且此部分與本院認定有罪之圖利部分（
    詳後述）為牽連犯關係，係屬裁判上一罪，雖嗣後之補充理
    由書狀漏列其所犯法條，亦不影響其為起訴效力所及，均在
    起訴範圍內，必須加以審理，合先敘明。
貳、實體部份：
一、
(一)訊據被告丙○○坦承有主持前開主管會報，並裁示採自辦之
    方式辦理等語，惟矢口否認有利用職務上機會詐取財物或圖
    利犯意，辯稱：89年自強活動是主管會報決議後要相關單位
    提出計畫書及行程表，全部都依照決議辦理，主計、財政單
    位都有蓋章沒有違法，我們是依規定自行辦理，跟往年一樣
    ，與採購法無關，也不受其限制；我只是行使行政裁量權，
    以議價方式辦理，沒有違法等語。辯護人為被告丙○○辯稱
    ：1.本案起訴範圍，應以一審蒞庭檢察官於96年 3月26日之
    補充理由書為準，即貪污治罪條例第6條第1項第 4款之罪。
    2.依行政院公共工程委員會90年 4月30日召開「研商各機關
    依政府採購法辦理採購遭遇之問題」會議紀錄、行政院公共
    工程委員會95年8月24日工程企字第09500312710號函、97年
    9月18日工程企字第09700371870號函可知，採購包含住宿、
    用膳、運輸交通工具等不同標的，於符合政府採購法施行細
    則第13條規定時得分別辦理採購，未達公告金額者得依「中
    央機關未達公告金額採購招標辦法」之規定採限制性招標；
    本件員工自強活動確係湖口鄉公所自辦，如何赴金門總要有
    人協助交通、食宿、參觀之安排事宜，私人請託，又未支付
    費用，符合人之常情。機關自行辦理採購，而未委託旅行社
    代辦，尚非政法採購法所不允。且當時主計、政風單位都有
    參與討論，亦皆認為自辦是循往例辦理，並不違法。3.依行
    政院公共工程委員會88年12月22日(八八)工程企字第882198
    6 號函所示，政府機關補助對象之身分如為自然人，其採購
    不適用政府採購法。何況本件眷屬係自費，應係委託鄉公所
    辦理，其費用非公款，更無適用政府採購法之餘地。政府採
    購法並未規定眷屬自費參加之金額須合併辦理；本件家屬自
    費部分共計 455,000元而活動總計報銷金額為1,373, 919元
    ，扣除代收款項，公庫支出計918,919元，未達公告金額100
    萬元。4.依本案當時施行之政府採購法第18條第 4項規定，
    本法所稱限制性招標，指不經公告程序，邀請二家以上廠商
    比價或僅邀請一家廠商議價。故對於未達公告金額之採購，
    機關首長有行政裁量權。5.依行政院公共工程委員會88 年6
    月21日(八八)工程企字第 8808368號所示，「中央機關未達
    公告金額採購招標辦法」之規定，並未限定於新台幣10萬元
    以上之採購即須公開於資訊網路。另本法施行細則第13條對
    屬不同標的、不同施工或供應地區、不同需求條件或不同行
    業廠商之專業項目分別辦理者，已訂有不受本法第14條限制
    之規定。6.本案依現有卷證，並無浮報情事，且被告等對於
    丁○○有無取得佣金及取得多少佣金毫無所悉。黎女與湖口
    鄉公所並無承攬關係，系協助安排行程，李女所收取之佣金
    ，係依據行規由業者支付，非由湖口鄉公所支付，湖口鄉公
    所並未與王佩玲有所接觸等語。
(二)被告乙○○坦承有請丁○○訪價並提供行程資料等情，惟矢
    口否認有利用職務上機會詐取財物或圖利犯意，辯稱：當時
    我是小職員，依照程序及主管會報決議辦理，主辦單位是人
    事室，政風、主政、財政及我都是協辦，當時他們都不認為
    自辦是是違法，我也不認為有違法；旅遊的時候我們是攜帶
    現金，直接支付費用給消費單位，並不知道丁○○從中獲利
    ，是起訴後我才知道，我沒有必要圖利他人，也不是主辦，
    沒有決定權，整個事件中我沒有拿一分一毛等語。而辯護人
    為被告乙○○辯稱：1.被告並無圖利犯行：因被告係按機關
    首長依法所為裁示執行採購。依行政院公共工程委員會90年
    4 月30日召開「研商各機關依政府採購法辦理採購遭遇之問
    題」會議紀錄、行政院公共工程委員會95年 8月24日工程企
    字第 09500312710號函可知本案員工自強活動得分別採購，
    並採限制性招標，故被告亦未違反政府採購法。被告僅商請
    丁○○提供行程、報價作為參考，並未將員工自強活動交由
    丁○○辦理採購。2.被告無圖利故意：本案員工自強活動採
    自行辦理方式舉行，係經鄉公所89年 6月20日主管會報討論
    後決定，被告依結論執行，並不知違反政府採購法等相關法
    令；且被告僅商請丁○○提供行程、訪價資料作為參考，所
    有各項費用均直接給付予各該業者，在辦理過程中湖口鄉○○○○○道有旅行社及王佩玲，更不知嗣後楓蓮旅行社給予
    丁○○前開款項等語。
(三)被告丁○○則矢口否認犯罪，辯稱：我從事服務業一直都很
    守規矩，我賺的是行情價，沒有違法，亦沒有偽造文書；本
    件不是我包攬，是他們自己帶錢去當場支付，當場拿收據，
    我只是協助他們，利潤部分是行情價，並未比同業行情更多
    ，28萬裡是包含很多細節的等語。辯護人為被告丁○○辯解
    ：被告不是刑法上的公務員，雖受湖口鄉公所委託去訪價，
    然員工自強活動是民法上的私經濟行為，故被告亦非受委託
    行使公權力，因此在圖利罪的部份，被告與另二名共同被告
    屬於對向的關係，不能成立共同正犯；偽造文書的部份，發
    票開出的價差並不是被告指定的，而是被告與王佩玲討論出
    的符合市場行情的價差，這在旅遊業間是常見的態樣，所以
    支出項目也都是真實的情況，發票金額與鄉公所實際支出一
    致，被告所獲得之報酬並非來自湖口鄉公所的直接利益，本
    件沒有浮報金額的問題，自然也沒有偽造文書之行為等語。
二、經查：
(一)按證據由法院自由判斷，故證人之證言縱令先後未盡相符，
    但法院本於審理所得之心證，就其證言一部分認為確實可信
    予以採取，原非法所不許，最高法院46年臺上字第1155號著
    有判例可資參照。復按被告、共犯或其他共同被告之自白，
    及證人之證詞，均屬供述證據之一種，而供述證據具有其特
    殊性，與物證或文書證據具有客觀性及不變性並不相同；蓋
    人類對於事物之注意及觀察，有其能力上之限制，未必如攝
    影機或照相機般，對所發生或經歷的事實能機械式無誤地捕
    捉，亦未必能洞悉事實發生過程之每一細節及全貌；且常人
    對於過往事物之記憶，隨時日之間隔而漸趨模糊或失真，自
    難期其如錄影重播般地將過往事物之原貌完全呈現；此外，
    因個人教育程度、生活經驗、語言習慣之不同，其表達意思
    之能力與方式，亦易產生差異；故供述證據每因個人觀察角
    度、記憶能力、表達能力、誠實意願、嚴謹程度及利害關係
    之不同，而有對相同事物異其供述之情形發生，而其歧異之
    原因，未必絕對係出於虛偽所致；另證人之證詞，前後雖稍
    有參差或矛盾，事實審非不可本於經驗法則，斟酌其他情形
    ，作合理之比較，定其取捨；即供述證據，關於基本事實之
    陳述，果與真實性無礙而認為真實者，仍非不得予以採信，
    非謂一有不符或矛盾，即認其全部為不足取，最高法院92年
    度臺上字第4387號、91年度臺上字第5742號判決意旨可資參
    照。
(二)被告丙○○、乙○○係依據法令從事公務之人員：
  1.依據地方制度法第57條規定，鄉公所置鄉長 1人，對外代表
    該鄉，綜理鄉政，由鄉民依法選舉之，任期4年。
  2.查被告丙○○於87年3月1日至95年 2月28日止，擔任新竹縣
    湖口鄉鄉長；被告乙○○擔任秘書室專員之期間為89年 1月
    23日至94年8月31日止及94年10月21日至95年3月 2日止，已
    經被告2人分別自承在卷，並有新竹縣政府96年4月13日府民
    行字第0960048968號函 1紙可資為憑。因此，鄉長依法督導
    綜理全鄉行政業務，該鄉公所辦理員工自強活動，自為被告
    丙○○監督之事務；又被告乙○○為本案員工自強活動之主
    辦人員，此員工自強活動即為其主管之事務 (詳後述...)，
    被告2人均為依據法令從事公務之人員，堪予認定。
(三)被告丙○○、乙○○共犯貪污治罪條例第6條第1項第4款圖
    利罪部份：
  1.按圖利罪之成立，必須該行為違反執行職務時所應遵守之法
    令，始足當之，該法令係指包括法律、法律授權之法規命令
    、職權命令、自治條例、自治規則、委辦規則。次按政府採
    購法係於87年5月27日經總統以華總(一) 義字第8700105740
    號令制定公布，並自公布後 1年施行。依據該法第18條之規
    定：「採購之招標方式，分為公開招標、選擇性招標及限制
    性招標。本法所稱公開招標，指以公告方式邀請不特定廠商
    投標。本法所稱選擇性招標，指以公告方式預先依一定資格
    條件辦理廠商資格審查後，再行邀請符合資格之廠商投標。
    本法所稱限制性招標，指不經公告程序，邀請 2家以上廠商
    比價或僅邀請 1家廠商議價。第19條規定：「機關辦理公告
    金額以上之採購，除依第20條及第22條辦理者外，應公開招
    標。」；而第23條復規定：「未達公告金額之招標方式，在
    中央由主管機關定之；在地方由直轄市或縣（市）政府定之
    。地方未定者，比照中央規定辦理。」，查其立法目的即係
    希望以公告之方式，將採購資訊公開予大眾，以使想要參與
    投標之廠商可由公開的資料獲得足夠之資訊，並進而參與投
    標，達到採購程序公開化、公平化之目的。另為兼顧行政效
    率及各機關採購性質之差異，未達公告金額之招標方式，除
    地方另有訂定外，則依照「中央機關未達公告金額採購招標
    辦法」定之；另於第13條規定：「機關辦理公告金額以上採
    購之開標、比價、議價、決標及驗收，除有特殊情形者外，
    應由其主（會）計及有關單位會同監辦。未達公告金額採購
    之監辦，依其屬中央或地方，由主管機關、直轄市或縣（市
    ）政府另定之。未另定者，比照前項規定辦理。」；未達公
    告金額採購之監辦，則訂有「中央機關未達公告金額採購監
    辦辦法」以加強採購程序之稽查。至所謂之「公告金額」，
    依行政院公共工程委員會函示（行政院公共工程委員會工
    程企字第8804490號、8808013號函分別參照，見臺灣新竹地
    方法院檢察署92年度偵字第3130號偵查卷《下稱偵查卷》第
    45頁、第46頁），自88年 5月27日起至88年12月31日止，為
    200萬元；而自89年1月1日起迄今，則訂為100萬元，即金額
    在 100萬元以上之工程，應採公開招標。而上開政府採購法
    、中央機關未達公告金額採購招標辦法及中央機關未達公告
    金額採購監辦辦法，均為貪污治罪條例第 6條所稱之法令。
    本案湖口鄉公所員工自強活動之旅遊採購案，總金額逾 100
    萬元，如一次採購應採公開招標方式為之，即使分拆成 2筆
    以上採購，個別採購如逾10萬元，亦應採限制性招標方式採
    購，合先敘明。
  2.被告丙○○、乙○○有圖利丁○○之故意：
   (1)被告丁○○於縣調站時供稱：「丙○○當選鄉長上任後，
      因為黃鄉長在選舉時曾答應我們選後湖口鄉旅遊的業務要
      交給我們承攬，所以於87年黃鄉長當選後，即通知我們去
      鄉公所找負責總務的乙○○」、「因為鄉公所的相關業務
      承辦人員都知道鄉長屬意我兩夫妻承辦鄉公所的所有活動
      ，所以黃鄉長第1 任4 年任內鄉公所只要是在國內辦的活
      動，絕大部分都會通知我兩夫妻辦理活動」等語屬實（見
      調查卷第44頁、第55頁）。被告丁○○前開供述核與被告
      丙○○所稱：「因我基於選票的考量，所以曾有口頭允諾
      該事」等語（見調查卷第 5頁）相符，且有多張發票影本
      證實鄉公所活動確多經金珠通運有限公司（即被告丁○○
      夫婦靠行之公司）之遊覽車負責（見調查卷第 236頁以下
      ），應堪採信。據此，可知被告丙○○確有私相授受被告
      丁○○之情已可認定。
   (2)證人黃秀珍於檢察官訊問當天主管會報情形時，具結證稱
      ：「在先前我就知道鄉長意向是採取自辦，並比照國內旅
      遊辦理，因己○○轉述她被鄉長找進去，並質問她簽呈內
      容是否是我教她的，當時丁○○也常在辦公室進出」等語
      ，參以被告丁○○於原審審理時亦陳稱確常到鄉公所走動
      ，可證證人黃秀珍之證言確係真實。足見被告丁○○包攬
      此項員工自強活動時，與鄉公所互動頻繁，其與被告丙○○間，為達到順利包攬此項員工旅遊活動，必有聯繫之情
      ，亦堪認定。
   (3)被告乙○○係依被告丙○○指示，將上開員工自強活動交
      予被告丁○○辦理(詳下述)，是被告丙○○、乙○○確有
      圖利丁○○之犯罪意思，足以認定。
  3.被告丙○○、乙○○明知違背法令，仍將總金額約 140萬元
    之湖口鄉公所員工自強活動不經公開招標，交由丁○○包攬
    ：
   (1)雖本件員工自強活動依行政院公共工程委員會90年 5月17
      日工程企字90018419號函、97年9月18日工程企字第09700
      371870號函之說明，機票、交通費用、遊樂區門票、住宿
      、餐飲等，屬政府採購法施行細則第13條所稱不同標的、
      不同行業之轉業項目，得分開辦理採購；且政府採購法並
      未規定眷屬自費參加之金額必須合併辦理，個案是否合併
      辦理視機關於個別招標文件而定，惟機關於辦理採購時，
      如將預計之眷屬自費金額納入該採購金額，則屬合併辦理
      。然本件員工金門自強活動採購案，形式上採分項自辦方
      式，實際上卻係整個交由被告丁○○包攬 (詳下述) ；眷
      屬自費部份，湖口鄉公所並未將之分開辦理採購，而係與
      員工部分合併辦理，依前揭說明，其金額即須合併納入總
      金額計算，辯護人此部份所辯尚非可採。
   (2)湖口鄉公所本次員工金門自強活動係前往金門旅遊，與之
      前鄉公所舉辦之國內旅遊顯有不同（至少有機票問題），
      金額顯然超出以往甚多，此點並經當時鄉公所之祕書室主
      任曾平佑於原審審理時證述，因為前往金門旅遊涉及搭飛
      機的問題，且時間比較久，地點比較遠，所以需要透過旅
      行社等語屬實（見原審卷第 305頁），是被告丙○○、乙○○陳稱本次員工自強活動比照國內旅遊之方式辦理並無
      不法等等，自非可採，且已有故意違背法令而行便宜方式
      之疑。原承辦單位 (即湖口鄉公所人事室己○○) 並有提
      出2 份簽呈可證，且證人己○○於原審審理時亦具結證述
      於主管會報有提出討論須公開招標之情等語明確（見本院
      98年9月22日審判程序筆錄第 6頁、原審卷第250頁，亦與
      其自縣調站詢問時及偵查中所述相符），而在簽呈上簽名
      之證人黃秀珍於縣調站詢問時、偵查中及原審審理時亦均
      證稱己○○在會議中有提出如果由人事室辦理，便要採公
      開招標方式，（我）有（於主管會報）表達須上網公告等
      語屬實（分別見調查卷第 121頁背面、偵查卷第76頁及原
      審卷第 267頁）；並與證人即另一在簽呈上簽名之曾平佑
      於縣調查站詢問時及原審審理時證述人事室有提出討論該
      活動究應採自辦或委託旅行社辦理，當時主計室主任黃秀
      珍曾提出自辦或委託旅行社辦理之程序不同等語（分別見
      調查卷第166頁及背面，原審卷第302頁）相符，綜上，顯
      見主管會報上確曾有討論過本次員工自強活動辦理之方式
      ，是被告丙○○、乙○○顯然知悉政府採購法之相關規定
      甚明。綜上所述，可證被告丙○○、乙○○ 2人已知本次
      員工自強動因行程異於之前，加以人數眾多並有機票之高
      額支出，顯已超出公告金額，其舉辦之方式應異於以往，
      是被告丙○○、乙○○ 2人辯稱不知政府採購法相關規定
      ，並無不法等語，亦非可採。
   (3)參酌機票購買款項之匯款日期，可推知主管會報前已實際
      進行不符法令之採購，主管會報之裁示只是企圖追認既有
      採購進度，以決議之方式避免責任集中，以簡要之會議紀
      錄將決議過程簡略帶過，而對於證人己○○所擬具違逆其
      意之簽呈，則利用職權逕予退回。至被告丙○○辯稱從未
      見過己○○所為之簽呈，惟此簽呈確實曾經在公務流程中
      逐層簽核，況證人己○○稱其並未主動退簽，被告丙○○
      既身為鄉長，豈有不知之情，且證人己○○於91年 4月22
      日在縣調站詢問時證稱：「第 1份簽呈的會簽單位我係先
      交由主計室主任黃秀珍會簽，再交由秘書室室主任曾平佑
      會簽，第 2份簽呈我係先交由秘書室室主任曾平佑會簽；
      該兩份簽呈最後係由鄉長丙○○於 6月20日早上的主管會
      報結束後，當場交還給我」等語 (見調查卷第76頁背面)
      ，並於偵查中具結證稱在主管會報時鄉長有詢問簽呈用意
      ，並提出討論，會後將簽呈退還給我等語屬實（見偵查卷
      宗第61頁及第74頁），其先後證述時間離犯罪日期較近，
      記憶較為清楚，且前後互核一致，已有相當之真實性；亦
      與證人黃秀珍於91年12月12日在縣調站詢問時證述：「己○○事後告訴我當天她寫第 1份簽呈上去時，鄉長因為不
      滿意她簽呈內容，把她找去詢問，所以己○○回來後又寫
      了第2份簽呈上去，但第2份簽並未會我，據我研判鄉長與
      主秘應該是因為不能接受她的簽呈內容，所以第 1份簽呈
      上並未批示。」 (見調查卷第120頁背面)等語明確，互核
      相符，故證人己○○上開證言應屬真實，至證人己○○嗣
      於原審審理時證稱記不清簽呈是自己撤還是鄉長退等等，
      因與其於縣調站詢問時及偵查中所述不一，且因於原審審
      理時證述離案發時已經過約 7年時間記憶難免模糊，尚不
      能以此即執為有利被告之認定。是被告丙○○所辯未曾見
      過此簽呈等等，顯為臨訟卸責之詞。
   (4)被告丙○○職司湖口鄉公所鄉長，綜理全鄉事務，於處理
      事務時，對於相關規定自應詳加探究瞭解，且本案系爭員
      工金門自強活動案已超過 100萬元，就湖口鄉公所而言，
      應屬重大工作，職為鄉長之丙○○就此旅遊活動，焉有不
      瞭解相關法規而謹慎從事者，是其對於前開規定，當難諉
      為不知。但其卻置前開法規於不顧，未公開辦理招標，即
      逕自指示被告乙○○將上開員工自強活動交由被告丁○○
      包攬上開旅遊活動，其等故違政府採購法之規定甚明。
  4.本件湖口鄉公所員工自強活動名義上為自辦，實際上卻係鄉
    長丙○○指示總務乙○○委由丁○○包攬：
   (1)被告丙○○、乙○○於89年 6月20日主管會報前即早已決
      定本次員工自強活動之辦理方式，並交由同案被告丁○○
      全部辦理：被告丁○○於縣調站詢問時供稱：「......，
      因為黃鄉長在選舉時曾答應我們選後湖口鄉公所的業務要
      交給我們承攬，所以於87年黃鄉長當選後，即通知我們去
      鄉公所找負責總務的乙○○，所以我才認識乙○○......
      。」，就問及為何從89年6月13日起陸續匯4筆款項至許燕
      道土地銀行帳戶時供稱：「匯給許燕道是因為他是楓蓮旅
      行社董事長，甲○○小姐請我匯到許燕道的戶頭，匯進許
      燕道戶頭的 4筆款項，前兩筆是兩梯次機票的訂金，後兩
      筆是兩梯次機票的尾款」、「我係於湖口鄉公所總務乙○○通知我鄉公所要採用我規劃的方案後，便向楓蓮旅行社
      確認行程，後再應楓蓮旅行社要求支付訂金......。」、
      「乙○○有無辦理招標程序，我不清楚，但我並未參加前
      述活動的招標，我協助辦理該活動案係接受乙○○的委託
      」等情（見調查卷第44、66、67頁及第65頁）。另被告乙○○於縣調站詢問時供稱：「機票費用我是交給丁○○，
      由黎女幫我向遠東航空公司購買機票」、「湖口鄉公所各
      科室多曾舉辦活動，我都是負責接洽總務方面業務，因每
      次活動的車資均未超過政府採購法公開招標規定，所以無
      需公開招標，由於鄉長丙○○指示：湖口鄉有很多遊覽車
      都是靠行業者，而且遊覽車費用價格都一樣，為了照顧鄉
      內旅遊業，原則上鄉公所辦活動，儘量僱用鄉內遊覽車業
      者，因為陳建良夫婦有乙部遊覽車，且服務態度很好，所
      以陳氏夫婦負責承攬湖口鄉公所很多活動案。」等語明確
      （見調查站卷宗第21頁、第23頁），並有許燕道帳戶資金
      往來紀錄在卷可稽（見調查卷第183頁至第186頁）。依被
      告丁○○、乙○○上開供述，可知被告丙○○、乙○○至
      遲於89年 6月13日前已確認行程，並至少有請被告丁○○
      辦理購買機票事宜。
   (2)證人己○○於本院審理時具結證稱：「我把我付的錢拿到
      的收據，拿去秘書室辦理核銷。」、「 (遊覽車何人找的
      ？)是秘書室找的。」、「 (機票的錢如何支付？)我沒有
      付機票的錢，因為是秘書室採購的。」 (見本院98年 9月
      22日審判程序筆錄第4頁)，原審審理時具結證稱：「（員
      工自強活動）行程不是我籌劃的；結束之後我拿了憑證跟
      乙○○核銷；並未與業者接洽。」等語（見原審卷第 251
      頁至第 253頁），於縣調站詢問時及偵查中亦證稱該員工
      自強活動係由鄉長丙○○裁示以自辦方式辦理，並由改由
      乙○○負責，而行程規劃、訪價、經費概算及事後之核銷
      均係由被告乙○○處理等情（分別見調查卷第77、81、85
      頁以下及偵查卷第13頁及第33頁）；證人吳先鑰即當時鄉
      公所之人事室主任於縣調站詢問時亦證稱整個活動都係由
      公所專員乙○○負責訪價、與旅行社接洽並負責辦理核銷
      、經費概算表係乙○○交付給我估價單，我再請己○○用
      電腦將估價單打成表格格式等語明確（見調查卷第 111頁
      背面及第 112頁），並經證人黃秀珍於縣調站詢問時及偵
      查中證稱前述活動是由公所專員乙○○負責承辦，前述訪
      價係由乙○○負責訪價、預支金額部分為乙○○辦理等語
      屬實（分別見調查卷第 120頁背面及偵查卷第68頁），亦
      有證人古德昌即當時鄉公所之政風室主任於縣調站詢問時
      及偵查中證述前述活動當時是由公所專員乙○○（負責公
      所總務）辦理、鄉長指示由專員乙○○主辦等語明確（分
      別見調查卷第12 6頁及偵查卷第30頁）。是本件員工自強
      活動名義上雖由人事室主辦，惟實際上係由被告乙○○主
      辦，應可肯認，被告乙○○辯稱其僅為協辦，實無可採。
   (3)被告乙○○於92年1月2日在縣調站詢問時供稱：「湖口鄉
      公所於89年7月5、6、7及12、13、14日辦理兩梯次『八十
      九年員工自強活動暨經建考察活動案』，是由人事室主辦
      、由秘書室總務工作協辦，當時係由我協辦該自強活動總
      務工作，我即拜託金珠交通公司湖口辦事處負責人丁○○
      幫助我詢價，請她將前往金門旅遊之食、宿、行程、單價
      等細節提供書面資料給我，經過我統計旅遊費、安排行程
      ，將概算資料彙整後，交給人事室課員己○○據以簽辦，
      經鄉長核定後，再由我執行、辦理。」、「該活動案沒有
      辦理任何招標程序，亦無委託任何旅行社辦理。該項活動
      分二梯次辦理，所有活動行程安排、事前的聯絡事宜及第
      一次總務工作均係由我負責，第二梯次的總務工作由己○○負責。」、「前述湖口鄉公所員工分兩梯次至金門自強
      活動，係由我拜託丁○○協助辦理有關金門地區旅遊接洽
      事宜，黎女義務隨團全程陪我們前往金門旅遊，因此金門
      地區旅遊係由黎女接洽金門當地旅遊公會理事長，安排所
      有遊覽車、導遊、行程及食宿......。」、「我曾經口頭
      向鄉長丙○○請示，前述活動案機場接送部分由誰負責，
      經鄉長丙○○指示由金珠交通公司陳建良夫婦承攬往返機
      場之接送。」、「夜宿於金寶來大飯店，是我們出發前即
      由我請丁○○接洽妥當......。」、「前述有關大金門之
      交通是由楓蓮通運公司負責，亦係在我們出發前往金門之
      前即由我請丁○○洽妥......。」、「前述往返大小金門
      及小金門之費用部份，在出發之前均由我委請丁○○與南
      星航運公司洽妥......。」、「前述機票費用是我交給丁○○，由黎女幫我向遠東航空公司購買機票，由黎女交付
      購買機票證明給我，我並未親自向該航空公司購票。」、
      「......，因鄉長裁示，活動以鄉公所自辦方式辦理，並
      改由我負責，......。」、「我們鄉公所對於丁○○所提
      供的行程報價認為合理，所以就請黎女協助鄉公所，由丁○○接洽安排該次活動所有行程之住宿、交通、飲食細節
      」、「前述接洽、安排活動皆係由陳建良、丁○○夫婦 2
      人負責」、「當時確實由丁○○帶我前往付款與相關業者
      」等語明確（分別見調查卷第18背、19、20、21、25背、
      26、32、33頁及第36頁），其已自承辦理本件員工自強活
      動的相關重要工作，並將整個員工自強活動採購交由丁○○包攬；而被告乙○○前開供述核與被告丁○○所稱：「
      湖口鄉公所舉辦之89年員工自強活動暨經建考察活動案係
      由湖口鄉公所總務乙○○通知我們的，並請我們負責規劃
      整個活動行程，我們規劃的活動行程經乙○○確認，認為
      行程規劃價錢合理，且認同我們的服務品質，即按我們所
      規劃的行程辦理」、「當時確是乙○○通知我要提供規劃
      該案行程，我隨即展開規劃作業，並與金門楓蓮旅行社接
      洽詢問，過了數日後我將我規劃的行程與價格親自送到鄉
      公所交給乙○○參考，隔了一陣子乙○○就通知我說要採
      用我規劃的方案......。」等語（見調查卷第46、65頁）
      相符，加以證人王佩玲調查站證稱：「當初是丁○○本人
      親自打電話過來楓蓮旅行社......；該次活動並未有任何
      湖口鄉公所人員與我接洽過行程項目。」、偵查中證稱：
      「從頭到尾，我未與鄉公所人員接洽。」 (見偵查卷第18
      頁)等語，證人何進諒於原審證稱：「...... ，小金門的
      業務都是透過當地的旅行社，縱使是直客也是會透過旅行
      社......。」 (見原審卷第247頁)，於縣調站時供稱：「
      因本公司並未與湖口鄉公所直接接洽，為何有如此價格差
      距，要問楓蓮旅行社才清楚......。」(見調查卷第142頁
      ) 等語，應堪採信。綜上，可認定被告乙○○以湖口鄉公
      所總務之身分，委請被告丁○○安排本件員工金門自強活
      動之行程、交通、膳宿及其他相關之服務，然並未親自向
      各該業者接洽、協調行程，僅透過丁○○個人為之。故本
      件員工自強活動雖名義上為湖口鄉公所採分項方式自辦，
      除本島往返機場遊覽車費及金門往返機票費由乙○○親自
      交付丁○○外，其餘費用形式上由被告乙○○及己○○直
      接付款予金門地區各該業者並拿取發票，惟實際上卻係全
      部交由丁○○包攬，並先透過楓蓮旅行社與各該業者談好
      價金，使丁○○從中獲利之事實，堪予認定。
  5.被告丙○○、乙○○ 2人均明知違背法令，直接圖丁○○不
    法利益，使丁○○因此獲得不法利益共計23萬 5,178元，以
    下分述之：
   (1)按一般廠商承包工程或出售商品所獲之合理利潤，應屬合
      法之所得，固不待言。然政府機關之採購案所以採用比價
      方式辦理，旨在藉由比價競標之方式，以彰顯程序之公平
      ，並期得以合理、低廉之價格購辦，俾達節省公帑之目的
      。被告丙○○、乙○○以前述違法採購之方式，使被告丁○○無須經過競標即得以包攬前開員工自強活動，並使被
      告丁○○獲得上開原本依公開招標程序係無法取得之利益
      ，則此部份利益均應評價為不法利益。
   (2)往返臺灣金門機票部分。本件旅遊核銷請款之機票費用共
      計59萬9,040元，有購票証明單影本2份在卷可考（見調查
      卷第190頁、第210頁），惟遠東航空公司實際收取53萬38
      4元（見調查卷第317頁），又證人甲○○警詢中證稱略以
      ：楓蓮旅行社收取之利潤在機票部分是大人每人 100元，
      小孩不收等語（見調查卷第93頁）。故被告丁○○在機票
      部分，所獲取未稅利益為5萬5,256元（依遠東航空公司函
      文，全票共134張，59萬9,040元扣除53萬384元再減1萬3,
      400元即為 5萬5,256元）。檢察官補充理由書關於往返臺
      灣金門機票部分之計算結果，顯然有誤，附此敘明。
   (3)小金門交通費部分。證人甲○○於縣調站詢問時證稱：發
      票上之4萬6,000元及4萬8,000元係丁○○小姐要求本公司
      開立上述金額之發票，否則她無法請款，發票總金額 9萬
      4,000元，但我實際上跟黎小姐收的費用為每人車船費400
      元，總計7萬6,400元等語，並有南星航運股份有限公司開
      立之發票影本 2份在卷可稽（見調查卷第202頁、第226頁
      ），亦與被告丁○○供述大致相符（見調查卷第51頁，惟
      丁○○供述之金額計算有誤載）。故被告丁○○在小金門
      交通費部分，所獲取未稅利益為1萬7,600元。（9萬4,000
      元減7萬6,400元）
   (4)大金門交通費部分。被告丁○○於縣調站詢問時供稱：「
      我確實有要求甲○○開立楓蓮運通公司6萬7,200元及6萬6
      ,600 元兩張共計13萬3,800元之發票，高於實際支出7萬6
      ,000 元，所差金額計有5萬7,800元」等語（見調查卷第5
      0頁），核與證人甲○○證述相符（ 見調查站卷宗第93頁
      ），並有楓蓮運通公司出具之發票影本2張在卷可憑（ 見
      調查卷第207頁、第231頁），堪信為真實。故被告丁○○
      在大金門交通費部分，所獲取未稅利益為5萬7,800元。
   (5)住宿費用部分。被告丁○○於縣調站詢問時供稱：「我確
      實有要求甲○○向金寶來大飯店開立兩張總計23萬 1,200
      元之發票，高於實際支出15萬2,800元，金額計有7萬8,40
      0元，該高出之 7萬8,400元即係我協助規劃行程的利潤」
      等語（見調查卷第51頁、第52頁），核與證人甲○○證述
      相符（見調查卷第 100頁），並有金寶來飯店出具之發票
      影本 2張在卷可稽（見調查卷第208頁、第232頁），堪信
      為真實；雖調查卷第98頁王佩玲手寫便簽所示住宿費部分
      超開8萬2,500元，與被告丁○○及證人王佩玲之供述不符
      ，然該便簽係王佩玲用以計算被告丁○○應給付之稅金金
      額，並非業務上登載之帳冊，在無其他不利被告丁○○之
      證據下，基於罪疑惟輕原則，其中差額 4,100元部分尚不
      得認定為係被告丁○○所獲取之利益。故被告丁○○在住
      宿費部分，所獲取未稅利益為7萬8,400元。
   (6)膳食費用部分。依卷附金寶來飯店、金麒麟餐廳、水上保
      小吃店開立之發票影本均顯示1桌單價是2,500元（見調查
      卷第203頁至第206頁、第227頁至第230頁），其中第 1梯
      次總桌次為38桌，第 2梯次為39桌 (雖與調查卷第98頁，
      王佩玲手寫之便簽桌數有異，然應以鄉公所實際核銷發票
      所載桌數為準 )；雖證人甲○○於偵查中證稱略以：實際
      收取餐費1桌1,500元等語（見偵查卷第18頁）每桌價差為
      1,000 元，惟依據調查卷第98頁王佩玲手寫便簽所示，每
      桌超開金額僅為 500元，故在無其他不利被告丁○○之證
      據下，依罪疑惟輕之原則，應認定被告丁○○在膳食費部
      份每桌僅獲取利益 500元。故被告丁○○在膳食費部分，
      所獲取未稅利益為3萬8,500元(每桌500元乘以總桌數77桌
      ) ，檢察官起訴書及原審判決關於此部份之計算均有違誤
      。
   (7)據證人丁○○於本院具結證稱：「我們同行的傭金一般都
      是扣百分之10，但是他 (王佩玲)扣我百分之5，算出來的
      價差是有扣除百分之5的稅金......。」(見本院98年 9月
      22日審判程序筆錄第20頁) 及調查卷第98頁王佩玲所書寫
      「A之旅遊」便簽上稅金計算之記載，可認為上述價差（5
      萬5,256元＋1萬7,600元＋5萬7,800元＋7萬8,400元＋3萬
      8,500元＝24萬7,556元）需再扣除百分之5之稅金（24 萬
      7,556元x0.05＝1萬2,378元），始為丁○○實際獲得之利
      益，故丁○○從本件員工自強活動所獲利益為23萬5, 178
      元（24萬7,556元－1萬2,378元＝23萬5,178元。
   (8)綜上，本件湖口鄉公所員工金門自強活動名義上為自辦，
      然若其果為自行辦理，理應由湖口鄉公所承辦人員直接與
      旅遊相關業者洽商旅遊事宜。查本件員工自強活動經費之
      支出項目，臺灣島內往返機場部分，係直接與丁○○聯繫
      ，並將該筆支出款項，支付予丁○○所屬之金珠通運公司
      ，尚與自辦之要求相符；惟機票、在金門之住宿、膳食、
      交通等費用等部分，理亦應由湖口鄉公所承辦人員直接與
      航空公司或金門各該業者洽商，再將此等費用，直接支付
      於相關業者才符合自辦方式，然湖口鄉公所卻未有承辦人
      員與航空公司及各該業者接洽、商談相關事宜，全然委由
      丁○○透過楓蓮旅行社安排相關行程方式為之 (此等名義
      上自辦，實質上委由丁○○包攬之方式係違反政府採購法
      已如前述)，並使被告丁○○從中取得23萬5,178元之利益
      ，此部分所得自均應評價為不法。
(二)被告丙○○、乙○○、丁○○共犯刑法第 213條偽造文書犯
    行部分：
  1.被告乙○○自承係上開員工金門自強活動第一梯次負責人；
    而上開員工金門自強活動第二梯次負責人即證人己○○於本
    院審理時具結證稱：「我把我付的錢拿到的收據，拿去秘書
    室辦理核銷。」等語 (見本院98年9月22日審判程序筆錄第4
    頁)；於原審審理時具結證稱：「 (自強活動)結束之後我拿
    了憑證跟乙○○核銷。」等語（見原審卷第 253頁）；於縣
    調站詢問時及偵查中亦證稱該員工自強活動係由鄉長丙○○
    裁示以自辦方式辦理，並改由乙○○負責，而行程規劃、訪
    價、經費概算及事後之核銷均係由被告乙○○處理等情（分
    別見調查卷第77、81、85頁以下及偵查卷第13頁及第33頁）
    ；再證人吳先鑰於縣調站詢問時證稱：「整個活動都係由公
    所專員乙○○負責訪價、與旅行社接洽並負責辦理核銷」等
    語（見調查卷第 111頁背面）；再本院綜核由乙○○簽擬之
    湖口鄉公所暨代表會經建活動支出明細表 （1,378,919元）
    、粘貼憑證用紙（1,378,919元）、支出分攤表（1,373,919
    元）及湖口鄉公所動支經費請示單 （900,519元），均由鄉
    長丙○○批示核可，完成經費核銷程序(見本院卷二第57 至
    第148頁)。
  2.衡之常情，被告丁○○不可能無償墊錢替湖口鄉公所辦理上
    開員工金門自強活動；且被告丙○○、乙○○確有圖利丁○○之犯罪意思已如前述；是被告丙○○、乙○○ 2人對上開
    金門自強活動，丁○○透過導遊或甲○○所交付往返金門機
    票費、金門住宿費、大小金門交通費及膳食費之發票均超出
    實際支付之金額，應知之甚詳。被告乙○○、丙○○ 2人均
    明知發票不實，仍予簽擬核銷、批示核可，完成經費核銷程
    序，渠等2人與丁○○共犯刑法第213條公務員登載不實公文
    書之犯行部分，堪以認定。
三、論罪科刑：
(一)新舊法比較：刑法第2條第1項之規定，係規範行為後法律變
    更所生新舊法律比較適用之準據法。所謂行為後法律有變更
    者，包括構成要件之變更而有擴張或限縮，或法定刑度之變
    更。行為後法律有無變更，端視所適用處罰之成罪或科刑條
    件之實質內容，修正前後法律所定要件有無不同而斷。新舊
    法條文之內容有所修正，除其修正係無關乎要件內容之不同
    或處罰之輕重，而僅為文字、文義之修正或原有實務見解、
    法理之明文化，或僅條次之移列等無關有利或不利於行為人
    ，非屬該條所指之法律有變更者，可毋庸依該規定為新舊法
    之比較，而應依一般法律適用原則，適用裁判時法外，即應
    適用刑法第2條第1項之規定，為「從舊從輕」之比較。而比
    較時，應就罪刑有關之事項，如共犯、未遂犯、想像競合犯
    、牽連犯、連續犯、結合犯，以及累犯加重、自首減輕及其
    他法定加減原因（如身分加減）與加減例等一切情形，綜合
    全部罪刑之結果而為比較，予以整體適用。乃因各該規定皆
    涉及犯罪之態樣、階段、罪數、法定刑得或應否加、減暨加
    減之幅度，影響及法定刑或處斷刑之範圍，各該罪刑規定須
    經綜合考量整體適用後，方能據以限定法定刑或處斷刑之範
    圍，於該範圍內為一定刑之宣告。是宣告刑雖屬單一之結論
    ，實係經綜合考量整體適用各相關罪刑規定之所得。宣告刑
    所據以決定之各相關罪刑規定，具有適用上之「依附及相互
    關聯」之特性，自須同其新舊法之適用。而「法律有變更」
    為因，再經適用準據法相互比較新舊法之規定，始有「對被
    告有利或不利」之結果，兩者互為因果，不難分辨，亦不容
    混淆。有最高法院97年上字第37號判決可供參考。查被告行
    為後，刑法於94年2月2日修正公布，並於95年7月1日起施行
    。茲就上開規定比較適用如下：
  1.公務員身分部分：
    貪污治罪條例第2條已於95年 5月30日修正公布，並自同年7
    月 1日施行，該條前段原規定「依據法令從事公務之人員，
    犯本條例之罪者，依本條例處斷」，修正後則為「公務員犯
    本條例之罪者，依本條例處斷。」，然此僅係為配合刑法公
    務員定義修正所為之文字變動，而95年7月1日修正公布施行
    之刑法第10條第 2項關於公務員定義之規定，雖由「依法令
    從事於公務之人員」，修正為「依法令服務於國家、地方自
    治團體所屬機關而具有法定職務權限，以及其他依法令從事
    於公共事務，而具有法定職務權限者」及「受國家、地方自
    治團體所屬機關依法委託，從事與委託機關權限有關之公共
    事務者」，惟無論修法前、後，被告丙○○及乙○○二人行
    為時之身分均符合刑法上所稱之公務員，並無二致，均無礙
    於其等仍有貪污治罪條例之適用；是經新舊法比較結果，修
    正後之刑法第10條第2項及貪污治罪條例第2條規定，對被告
    而言並未較有利，依刑法第2條第1項前段規定，應適用行為
    時法。
  2.共犯之比較適用：
    刑法第28條共同正犯之範圍，已修正限縮於共同實行犯罪行
    為者始成立共同正犯，排除陰謀犯、預備犯共同正犯，自屬
    行為後法律有變更，而非僅屬文字修正，應有新舊法比較適
    用問題，然本案適用新法對被告並未較有利，應適用修正前
    舊法關於共同正犯之規定（最高法院96年度台上字第1323號
    判決、本院暨所屬法院96年度法律座談會決議亦同此意旨）
    。另按刑法第31條第 1項於95年7月1日修正施行，由原定之
    「因身分或其他特定關係成立之罪，其共同實施或教唆幫助
    者，雖無特定關係，仍以共犯論」，修正為「因身分或其他
    特定關係成立之罪，其共同實行或教唆幫助者，雖無特定關
    係，仍以正犯或共犯論。但得減輕其刑。」經比較修正前後
    之規定，以修正後之規定較有利於被告。
  3.罰金刑部分：
    刑法第33條第5款有關罰金之最低數額部分，修正前刑法第3
    3條第5款規定：「罰金：（銀元） 1元以上」，而銀元與新
    臺幣間之折算，依現行法規所定貨幣單位折算新臺幣條例規
    定，以銀元1元折算新臺幣3元；修正後刑法第33條第 5款則
    規定：「罰金：新臺幣 1千元以上，以百元計算之」；經比
    較修正前、後之規定，自以修正前刑法第33條第 5款之規定
    有利於被告。
  4.牽連犯之比較適用：
    被告行為後，95年7月1日修正施行之刑法已刪除第55條之牽
    連犯之規定，此刪除雖非犯罪構成要件之變更，但顯已影響
    行為人刑罰之法律效果，自屬法律有變更，依新法第2條第1
    項之規定，比較新、舊法結果，應適用較有利於被告之行為
    時法律即舊法論以牽連犯（最高法院95 年第8次刑事庭會議
    決議參照）。
  5.圖利罪之比較適用：
    本件被告等89年間行為後，貪污治罪條例第6條第1項第 4款
    歷經多次修正，現行該款之規定於98年 4月22日修正公布。
    自原規定「對於主管或監督之事務，直接或間接圖私人不法
    利益者」，修正為「對於主管或監督之事務，明知違背法律
    、法律授權之法規命令、職權命令、自治條例、自治規則、
    委辦規則或其他對多數不特定人民就一般事項所作對外發生
    法律效果之規定，直接或間接圖自己或其他私人不法利益，
    因而獲得利益者。」，雖修正前、後圖利罪之法定刑均為「
    5年以上有期徒刑，得併科新台幣3千萬元以下罰金」，刑度
    相同；惟修正後之圖利罪構成要件增加「明知違背法律....
    ..」主觀要素，及「因而獲得利益者」之結果要素，較修正
    前為嚴格，自屬有利於被告，比較結果，應適用修正後之貪
    污治罪條例第6條第1項第4款規定。
  5.綜上，經綜合考量整體適用結果後，本案應適用被告行為時
    之刑法及98年 4月22日修正公佈後之貪污治罪條例。另刑法
    第59條之規定，由原所定「犯罪之情狀可憫恕者，得酌量減
    輕其刑」，修正為「犯罪之情狀顯可憫恕，認科以最低刑度
    仍嫌過重者，得酌量減輕其刑。」惟此規定，為法院就刑之
    酌減審認標準見解之明文化，非屬法律之變更，有最高法院
    95年度第 8次刑事庭會議紀錄可參。再褫奪公權之規定，雖
    亦有所修正，惟褫奪公權核屬從刑之科刑規範事項，從刑附
    屬於主刑，應隨同主刑適用同一準據法。
(二)被告丙○○及乙○○就其主管之事務，共同明知違背法令直
    接圖利同案被告丁○○，丁○○並因而獲得23萬 5,178元不
    法利益，核被告丙○○及乙○○ 2人此部分所為，均係共犯
    修正後貪污治罪條例第6條第1項第 4款之對於主管之事務，
    明知違背法令，直接圖其他私人不法利益罪，二人有犯意聯
    絡及行為分擔已如前述，均為共同正犯。另被告丙○○、乙○○及丁○○ 3人明知丁○○透過當地導遊或甲○○所交付
    往返金門機票費、金門住宿費、大小金門交通費及膳食費之
    發票均超出實際支付之金額，為求圖利丁○○，仍由丙○○
    及乙○○ 2人登載於職務上所掌公文書，據以辦理上開員工
    自強活動核銷預算經費，使丁○○獲得不法利益，足生損害
    於公眾，核丙○○、乙○○、丁○○ 3人此部分所為，均犯
    刑法第 213條之公務員豋載不實罪。被告丁○○雖不具公務
    員之身分，但就上開犯行均有參與犯罪構成要件之行為，並
    有犯意聯絡及行為分擔，依刑法第31條第 1項規定，自應論
    以共同正犯。另被告丙○○及乙○○ 2人為求圖利丁○○，
    由丁○○提供不實發票作為附件，再由乙○○簽擬湖口鄉公
    所暨代表會經建活動支出明細表（1,378,919元） 、粘貼憑
    證用紙（1,378,919元）、支出分攤表（1,373,919元）及湖
    口鄉公所動支經費請示單（900,519元由業務費支應） ，最
    後由鄉長丙○○批示核可，形式上完成經費核銷程序，應係
    於密切接近之時地實施，侵害同一被害人法益，各行為之獨
    立性極為薄弱，依一般社會健全觀念，在時間差距上，難以
    強行分開，則在刑法評價上，視為數個舉動之接續施行，包
    括以一行為予以評價，應係包括上一罪。再被告丙○○與乙○○所共犯上開二罪間，有方法結果之牽連關係，均為牽連
    犯，應依修正前刑法第55條規定從一重之圖利罪論處。另查
    本件被告丙○○及乙○○ 2人舉辦自強活動，為圖利特定人
    故意規避政府採購法之適用，固無足取；然被告丙○○、乙○○ 2人並未因此獲得不法利益，且湖口鄉公所所受損害非
    鉅，且當時政府採購法於斯時才剛實行不久，而渠等 2人所
    犯罪名法定本刑均為五年以上有期徒刑，與其犯罪情節相較
    ，實屬情輕法重，本院審酌再三，認被告丙○○及乙○○ 2
    人犯罪情狀足堪憫恕，在客觀上顯然足以引起一般同情，認
    為縱予宣告法定最低刑度猶嫌過重，爰依刑法第59條規定予
    以酌量減輕其刑。
(三)
  1.原審以被告丙○○、乙○○ 2人係依據法令從事公務之人員
    ，對於監督、主管之事務，明知違背法令，直接圖其他私人
    不法利益，因而獲得利益，分別判處有期徒刑5年6月，褫奪
    公權5年及有期徒刑5年4月，褫奪公權3年；丁○○部分則以
    不能證明犯罪，諭知無罪，固非無見。惟原審判決就公訴檢
    察官已起訴之丙○○、乙○○、丁○○ 3人共犯偽造文書部
    分犯行漏未審判，而諭知丁○○無罪，容有未當，對於丁○○獲得之不法利益金額計算亦有錯誤，被告丙○○、乙○○
    2 人上訴否認犯罪，及檢察官上訴指原判量刑過輕且黎女也
    是圖利共犯（詳後述）云云，雖均無理由，惟原判決既有上
    述違誤，自應由本院將原判決撤銷改判。
  2.爰審酌被告丙○○行為時為湖口鄉鄉長，被告乙○○行為時
    為湖口鄉總務，未能依據法令之規定舉辦本件員工自強活動
    ，反以不實發票登載在職務上所掌公文書為手段，圖利特定
    之私人，再分別審酌被告丙○○、乙○○ 2人之犯罪動機、
    手段、圖利之金額，以及犯後均否認犯行之態度等一切情狀
    ，分別量處有期徒刑2年10月及2年8月，以資懲儆。
  3.按犯貪污治罪條例之罪，宣告有期徒刑以上之刑者，並宣告
    褫奪公權，貪污治罪條例第17條定有明文。查本案被告丙○○、乙○○2人共犯貪污治罪條例第6條第1項第4款之罪，已
    如前述，本院斟酌 2人之涉案情節，爰依上開貪污治罪條例
    第17條之規定，被告丙○○、乙○○ 2人均併予宣告褫奪公
    權3年。另本件並未查得被告丙○○、乙○○2人有獲得不法
    利益，被告 2人本身既無所得，即毋庸依貪污治罪條例第10
    條第 1項之規定，諭知追繳並發還與被害人湖口鄉公所，亦
    併予敘明。
  4.被告丁○○雖不能與丙○○、乙○○等 2人成立圖利罪之共
    同正犯，惟仍與丙○○、乙○○共犯職務上登載不實公文書
    罪。爰考量被告丁○○為一己私利，與有公務員身分之丙○○、乙○○共犯職務上登載不實公文書罪，致生損害於湖口
    鄉公所，惟其所得利益尚屬非鉅、無前科，並審酌其犯罪之
    動機、目的、手段、智識程度及其犯後否認犯行之態度等一
    切情狀，量處有期徒刑1年2月。又查中華民國96年罪犯減刑
    條例於96年7月4日公布，並自96年 7月16日施行，本件被告
    丁○○為犯罪行為之時間係在96年 4月24日以前，合於中華
    民國96年罪犯減刑條例第2條第1項第 3款減刑之規定，應依
    法減其宣告刑二分之一，為有期徒刑7月。
四、不另為無罪諭知部分：
  1.
   (1)公訴意旨略以：被告丙○○與乙○○均為依據法令從事公
      務之人員；被告丁○○於89年 7月間，向湖口鄉公所包攬
      員工自強活動暨經建考察活動之旅遊業務，屬受公務機關
      委託承辦公務之人。緣於89年 6月間，湖口鄉公所欲籌辦
      「89年度員工自強活動暨經建考察活動」之採購，詎被告
      丙○○、乙○○明知 100萬元以上之採購必須上網公告公
      開招標，竟基於圖利之犯意，由被告丙○○於89年 6月20
      日，在該公所主管會報中，擅自裁示上開活動由鄉公所比
      照國內旅遊採取自行辦理方式，而排除其他廠商參與競標
      之機會，使被告丁○○得以不經公開招標或限制性招標程
      序而包攬上開旅遊採購，而規避政府採購法，再由被告乙○○負責將可為單一旅遊採購之採購案分割成機票、住宿
      、膳食、機場接送及大、小金門交通等多項採購案，使多
      項採購案均在公告金額之下，並全部交由丁○○統籌辦理
      ，丁○○再轉交下稱楓蓮旅行社、金珠通運公司分別包攬
      部分行程，使楓蓮旅行社、金珠通運公司分別取得26萬0,
      936元以上、4 萬8,000元之不法利益，嗣丁○○再透過與
      楓蓮旅行社之協議而獲得合計30萬 8,936元以上之不法利
      益（其與陳建良免費往返金門旅遊之利益未予計入）。因
      認被告丁○○、丙○○、乙○○ 3人均係犯貪污治罪條例
      第6條第1項第4款之圖利罪（丙○○、乙○○2名公務員所
      涉圖利罪嫌業如上述）等語。
   (2)檢察官上訴意旨則略以：被告丁○○雖無公務員身分，但
      與有公務員身分之丙○○、乙○○有圖利之犯意聯絡與行
      為分擔，對於本案情節有支配力，自可成立公務員圖利罪
      之共同正犯。被告丁○○取得利益之過程，係以楓蓮旅行
      社、金珠通運公司為媒介。換言之楓蓮旅行社應係本案 3
      位被告圖利行為之直接受益人，被告丁○○基於其與楓蓮
      旅行社之約定而獲益，係間接受益人，金珠通運公司因本
      案 3位被告之行為而取得機場接送之權利，所獲之利益亦
      屬不法利益，並使靠行之丁○○獲得間接利益。從而，被
      告丁○○並非同案被告丙○○、乙○○直接圖利之對象，
      丁○○雖不具公務員身分，仍為公務員圖利罪之共同正犯
      等語。
  2.本院判斷：
   (1)按「共犯在學理上，有任意共犯與必要共犯之分，前者指
      一般原得由1人單獨完成犯罪而由2人以上共同實施者，當
      然有刑法總則共犯之適用，後者指須有 2人以上參與實施
      始能成立之犯罪而言。必要共犯，尚可分為二人以上朝同
      一目標共同參與犯罪實施之『聚合犯』，及2個或2個以上
      之行為人，彼此相互對立之意思經合致而成立犯罪之『對
      向犯』。『對向犯』因行為者各有其目的，各就其行為負
      責，彼此間並無犯意之聯絡，當然無適用刑法第28條共同
      正犯之餘地。又貪污治罪條例第6條第1項第 4款之圖利罪
      ，係屬身分犯，以依據法令從事公務之人員為犯罪主體，
      無此身分者，依同條例第 3條之規定，固亦得成立本罪之
      共同正犯；然若該有此身分者所圖利之對象，即係該無此
      身分者，而2人係居於彼此相互對立之對向關係，則2人之
      行為既各有其目的，分別就各該行為負責，彼此間並無犯
      意聯絡與行為分擔，除另有處罰該無此身分者之他項罪名
      外，尚難以上開圖利罪之共同正犯論處。此觀之同條例第
      11條之行賄罪，其法定刑遠較上開圖利罪為輕，無此身分
      者，就違背職務之行為行賄時，僅論以較輕之行賄罪，未
      行賄時，殊無反論以較重之圖利罪自明。」最高法院91年
      度台上字第6756號判決闡釋甚明（另亦有最高法院91年度
      台上字第3929號、91年度台上字第 791號、90年度台上字
      第 604號及89年度台上字第5977號判決均同此見解）。查
      被告丁○○雖坦認有將團體價與散客價價差，做為己身之
      利潤，惟矢口否認有上開貪污犯行，又被告丁○○並非刑
      法上公務員（理由後述），故是否與公務員共同構成前開
      罪嫌，自應先以具有公務員身分之同案被告丙○○、乙○○ 2人圖利之對象是否為丁○○本身為判斷標準，此合先
      敘明。
   (2)次按稱公務員者，謂下列人員：「受國家、地方自治團體
      所屬機關依法委託，從事與委託機關權限有關之公共事務
      者」，刑法第10條第2項第2款定有明文。立法理由如下：
      受國家或地方自治團體所屬機關依法委託，從事與委託機
      關權限有關之公共事務者，因受託人得於其受任範圍內行
      使委託機關公務上之權力，故其承辦人員應屬刑法上公務
      員。查本件被告丁○○向湖口鄉包攬員工自強活動之旅遊
      業務，為私經濟行為，並非公權力之行使，故被告丁○○
      並非受湖口鄉公所依法委託，從事與湖口鄉公所權限有關
      之公共事務，自非刑法上之公務員。
   (3)同案被告丙○○、乙○○ 2人直接圖利之對象，為被告丁○○，而非楓蓮旅行社或金珠通運公司：同案被告丙○○
      係指示乙○○將上開員工自強活動之採購案全部交由丁○○辦理，又同案被告乙○○係依照上開違法之指示而將上
      開員工自強活動之採購案全部交由丁○○辦理，顯然上開
      2 名公務員圖利之對象，均為被告丁○○；又楓蓮旅行社
      及金珠通運公司之所以承辦本件之員工旅遊活動，完全係
      被告丁○○所選定，與同案被告丙○○、乙○○無關，且
      證人甲○○（即楓蓮旅行社接洽業務人員）亦於縣調站詢
      問時、偵查中證稱：該次活動並未有任何湖口鄉公所人員
      與我接洽過行程項目，與我接洽代辦金門旅遊之事係丁○○。換言之，楓蓮旅行社與金珠通運公司受有之利益，係
      丁○○所決定，而丁○○既非公務員，則上開 2公司縱使
      受有不法利益，亦與公務員之圖利罪無關。
   (4)被告丁○○既為同案被告丙○○、乙○○等公務員圖利之
      對象，依據前開判決意旨，被告丁○○與前開公務員不可
      能成立共同正犯，因此要難以圖利罪相繩。此外，復查無
      其他積極事證足認被告丁○○確有起訴意旨所指之犯行，
      既不能證明被告犯罪，丁○○被訴共犯圖利罪嫌部份即應
      認為無罪；惟此部分檢察官認與本院判決有罪之偽造文書
      犯行部分有方法與結果之牽連關係，爰不另為無罪之諭知
      。
據上論斷，應依刑事訴訟法第369條第1項前段、第364條、第299
條第1項前段、貪污治罪條例第2條、第6條第1項第 4款、第17條
、第19條，刑法第2條第 1項、第11條前段、第213條、第59條，
修正前刑法第28條、第31條第1項、第37條第2項、第55條，中華
民國96年罪犯減刑條例第2條第1項第3款、第7條，判決如主文。
本案經檢察官田炳麟到庭執行職務。
中    華    民    國    98    年    11    月    17    日
                  刑事第十四庭審判長法  官  陳志洋
                                    法  官  謝靜慧
                                    法  官  梁耀鑌
以上正本證明與原本無異。
如不服本判決，應於收受送達後十日內向本院提出上訴書狀，其
未敘述上訴之理由者並得於提起上訴後十日內向本院補提理由書
（均須按他造當事人之人數附繕本）「切勿逕送上級法院」。
                                    書記官  莊淑茹
中    華    民    國    98    年    11    月    17    日
附錄：本案論罪科刑法條全文
貪污治罪條例第6條
有下列行為之一者，處5年以上有期徒刑，得併科新台幣3千萬元
以下罰金：
一  意圖得利，抑留不發職務上應發之財物者。
二  募集款項或徵用土地、財物，從中舞弊者。
三  竊取或侵占職務上持有之非公用私有器材、財物者。
四  對於主管或監督之事務，明知違背法令，直接或間接圖自己
    或其他私人不法利益，因而獲得利益者。
五  對於非主管或監督之事務，明知違背法令，利用職權機會或
    身分圖自己或其他私人不法利益，因而獲得利益者。
前項第1款至第3款之未遂犯罰之。
中華民國刑法第213條
公務員明知為不實之事項，而登載於職務上所掌之公文書，足以
生損害於公眾或他人者，處1年以上7年以下有期徒刑。


司法院資訊處製作；財團法人民間司法改革基金會備份。
